臺灣高等法院臺中分院民事判決　九十三年度訴字第一九號
　　　原　　　告　丁○○
　　　　　　　　　戊○○○
　　　被　　　告　己○○
　　　法定代理人　甲○○
　　　訴訟代理人　乙○○
　　　　　　　　　丙○○
右當事人間因請求侵權行為損害賠償事件，原告提起刑事附帶民事訴訟（九十三年度
附民字第六二號），經本院刑事庭移送前來，本院於九十三年七月二十一日言詞辯論
終結，判決如左︰
      主　　　文
被告己○○應給付原告新臺幣壹佰陸拾壹萬壹仟佰肆拾玖元及自民國九十三年三月
四日起至清償日止按年息百分之五計算之利息。
原告其餘之訴駁回。
訴訟費用由被告己○○負擔。
本判決所命之給付得假執行。
其餘假執行之聲請駁回。
      事　　　實
甲、原告方面：
一、聲明：
  (一)被告應連帶給付原告新台幣（下同）壹佰陸拾壹萬壹仟佰肆拾玖元及自民國九
    十三年三月四日起至清償日止按年息百分之五計算之利息。
  (二)原告願供擔保，請准予宣告假執行。
二、陳述：
  (一)被告己○○原係臺中市第五信用合作社（現已改制為合作金庫銀行股份有限公司
    松竹分行，下稱臺中市五信）之副理，因職務之便且與原告丁○○、戊○○○夫
    妻二人（下稱丁○○夫妻）係屬鄰居關係，因而長期受丁○○夫妻之託，辦理票
    貼現金借貸之事務。嗣己○○經濟發生困難，急需現金周轉，竟意圖供行使之用
    ，於民國八十八年十二月六日，利用丁○○夫妻再次委託其向臺中市五信辦理借
    貸金額二百零八萬五千元之機會，將空白本票及借款申請書攜至丁○○夫妻位於
    臺中市○○路○段三七六號住處，由丁○○夫妻在該筆二百零八萬五千元借款申
    請書填載基本資料（惟申請金額欄空白），並各自簽名在二張空白本票發票人欄
    及共同發票人欄上，復將印章交由己○○蓋印於該借款申請書及供擔保之本票上
    ，而己○○則趁機盜蓋丁○○夫妻印章於票號第Ｂ五一二四號空白本票上，旋於
    八十八年十二月十五日，攜帶丁○○夫妻委託辦理貸款之本票及該偽造未完成之
    空白本票，至位於臺中市○○路○段九五號臺中市五信代丁○○夫妻辦理貸款事
    宜。惟己○○當時除辦理該筆二百零八萬五千元之貸款外，尚同時在該偽造未完
    成之空白之本票（票號Ｂ五一二四號）上填載發票日為八十八年十二月十五日、
    面額二百九十一萬五千元，而偽造丁○○、戊○○○共同為發票人之本票一張，
    並在該臺中市五信借款申請書之申請金額欄填載超出丁○○夫妻授權範圍之五百
    萬元額度（原借貸金額本應填載二百零八萬五千元），而以此方式偽造臺中市五
    信借款申請書，復持之連同前揭偽造之本票向臺中市五信另辦理貸款二百九十一
    萬五千元，使不知情之臺中市五信承辦貸款之人員陷於錯誤，而如數交付貸款，
    己○○之後即將該二百九十一萬五千元之貸款悉數提領花用，足以生損害於丁○
    ○夫妻及臺中市五信對貸款客戶借款金額管理之正確性。又於八十九年六、七月
    間，因丁○○已標得會款後，遂將會款五十萬元交付己○○，委託己○○代為清
    償其向臺中市五信上揭所貸之部分款項，詎己○○竟意圖為自己不法之所有，未
    依丁○○之囑託代為清償借款，反將該五十萬元款項侵占入己，旋即花用殆盡。
    案經臺灣臺中地方法院判決己○○有罪在案。原告因此繳交利息二十一萬一千三
    百四十九元，己○○償還部分款項後，尚有一百六十一萬一千三百四十九元之損
    失。
  (二)按因故意或過失，不法侵害他人之權利者，負損害賠償責任；受僱人因執行職務
    ，不法侵害他人之權利者，由僱用人與行為人連帶負損害賠償責任；無法律上之
    原因而受利益，致他人受損害者，應返還其利益，爰依民法第一百八十四條、第
    一百八十八條、第一百七十九條請求被告連帶賠償損害。
三、證據：提出檢察署函影本一件、刑事判決影本一件、存證信函影本一件等為證。
乙、被告方面：
壹、被告合作金庫股份有限公司松竹分行（下稱合作金庫松竹分行）部分：
一、聲明：駁回原告之訴。
二、陳述：
  (一)查臺灣臺中地方法院九十二年度訴字第一九六一號刑事判決文中，事實欄載明「
    己○○（另被告）與丁○○、戊○○○夫妻二人（原告）係屬鄰居關係，因而長
    期受原告之託，辦理票貼現金借貸之事務。嗣己○○．．．．，將空白本票及借
    款申請書攜至丁○○夫妻位於台中市○○路○段三七六號住處，由丁○○夫妻在
    該筆二百零八萬五千元借款申請書填載基本資料（惟申請金額欄空白），並各自
    簽名在二張空白本票發票人欄及共同發票人欄上，復將印章交由己○○蓋印於該
    申請書及供擔保之本票上，．．．．使不知情之台中市五信承辦貸款之人員．．
    ．．」。依上述原告將填妥基本資料金額欄空白之申請書與親自簽名之二張空白
    本票及印章交由另被告己○○代為辦理借款事宜，由此可知原告與另被告己○○
    係私人委任關係，與被告無關。當時若原告把借款金額填寫清楚，應不會發生本
    案，且原告欲貸一筆借款，為何將二張親自簽名之空白本票交由另被告己○○，
    實讓人不解？又銀行之營業項目並無替客戶保管存摺印章之業務，亦與另被告己
    ○○執行業務無關。
  (二)退萬步言依民法第一百九十七條第一項之規定「因侵權行為所生之損害賠償請求
    權，自請求權人知有損害及賠償義務人時起，二年間不行使而消滅」。依判決文
    事實欄中載明「．．．嗣於八十九年十一月間，丁○○夫妻經台中市五信承辦貸
    款之人員告知並未如期繳息後，丁○○夫妻始查悉上情。」理由欄中載明「．．
    ．，致被害人受有三百四十一萬五千元之損害，且迄今尚無法與告訴人達成和解
    ，惟念及被告已陸續償還部分欠款，．．」，原告知悉借款情事至今已逾二年，
    故其請求權應已罹於時效而消滅。
貳、被告己○○部分：
    認諾原告請求之金額。
丙、本院依職權調閱本院九十三年度上訴字第一三八號、臺灣臺中地方法院九十二年
    度訴字第一九六一號己○○偽造有價證券案刑事卷宗。
    理　　　由
一、原告起訴主張被告己○○於上揭時地偽造有價證券等犯罪事實，業據其提出檢察
    署函影本一件、刑事判決影本一件、存證信函影本一件等為證，且為被告己○○
    所不爭，復經本院刑事庭九十三年度上訴字第一三八號、原法院九十二年度訴字
    第一九六一號判處被告罪刑確定，經本院調閱上開刑事卷宗審核屬實，堪信為真
    實。原告自得依侵權行為等規定請求被告己○○賠償損害。
二、按當事人於言詞辯論時為訴訟標的之捨棄或認諾者，應本於其捨棄或認諾為該當
    事人敗訴之判決，民事訴訟法第三百八十四條定有明文。被告己○○於言詞辯論
　　時認諾原告之請求，應本於其認諾為其敗訴之判決，是原告請求被告己○○給付
　　一百六十一萬三千三百四十元及自九十三年三月四日起至清償日止按年息百分之
　　五計算之利息，於法有據，應予准許。
三、原告另主張被告合作金庫松竹分行為被告己○○之僱用人，依民法第一百八十四
    條、第一百八十八條、第一百七十九條規定應與被告己○○負連帶賠償責任云云
    ，為被告合作金庫松竹分行所否認，且提出本件原告請求權時效消滅之抗辯。按
    因侵權行為所生之損害賠償請求權，自請求權人知有損害及賠償義務人時起，二
    年間不行使而消滅，民法第一百九十七條第一項定有明文。經查本件原告係因八
    十九年十一月間經台中市五信承辦貸款人員告知並未如期繳息，始查悉上情，經
    原告詢問被告己○○後，被告己○○承認私自以原告名義簽發本票向台中市五信
    借款二百九十一萬五千元，且亦未將原告轉交之五十萬元會錢償還台中市五信，
    被告己○○自知理屈央求原告勿張揚此事，而願改以借貸方式償還原告，原告因
    顧及多年來之鄰居情誼，遂同意被告己○○之提議，暫不舉發其犯罪，繼而於八
    十九年十一月十六日由被告己○○開立面額均為三百十五萬四千元之本票、支票
    各一張，作為前揭應償原告所餘款項之證明，並宣稱將於九十年三月十日本、支
    票到期還清餘款，嗣雖陸續還款，然屆期仍未還清，原告始於九十二年五月一日
    向臺灣臺中地方法院檢察署提出刑事告訴等情，有上開本、支票、客戶交易明細
    表、切結書、存證信函均影本等件附上開刑事卷可稽，復經本院調閱本院九十三
    年度上訴字第一三八號、原法院九十二年度訴字第一九六一號己○○偽造有價證
    券等案刑事卷宗審認屬實，則自八十九年十一月間起原告侵權行為損害賠償請求
    權之時效開始進行，迄本件原告在九十三年二月二十六日提起附帶民事訴訟止，
    已逾二年之時效期間，其請求權應已罹於時效而消滅，原告之訴為無理由，應予
    駁回。又不當得利與損害賠償之法律關係不同，原告既係以刑事判決為依據而提
    起附帶民事訴訟，乃不根據刑事判決所記載之犯罪事實請求，又對被告合作金庫
    松竹分行為返還不當得利之請求，於法尚難謂合（最高法院五十六年度台上字第
    二四一一號判決參照），被告合作金庫松竹分行雖係被告己○○之僱用人，而被
    告己○○因犯罪受有不當之利益，然被告合作金庫松竹分行並無所謂受有不當之
　　利益，自無負有返還不當利益之連帶責任。是原告另本於不當得利之法律關係而
　　對被告合作金庫松竹分行請求部分，亦應駁回。
四、綜上所述，原告本於侵權行為、不當得利法律關係請求被告己○○給付一百六十
    一萬三千三百四十元及自九十三年三月四日起至清償日止按年息百分之五計算之
    利息部分為有理由，應予准許。被告己○○認諾原告之請求，爰併依職權宣告假
    執行。至原告其餘請求部分為無理由，應與其假執行之聲請併予駁回。
五、據上論結，原告之訴一部有理由，一部無理由，依民事訴訟法第七十九條、第三
    百八十九條第一項第一款，判決如主文。
中　　　華　　　民　　　國　　九十三　　年　　　八　　　月　　　四　　　日
~B1民事第一庭審判長法　官　林陳松
~B2　　　　　　　　法　官　鄭金龍
~B3　　　　　　　　法　官　王重吉
右為正本係照原本作成。
原告得上訴。
如對本判決上訴，須於收受判決送達後二十日內向本院提出上訴書狀，其未表明上訴
理由者，應於提出上訴後二十日內向本院提出上訴理由書(須按他造人數附具繕本)。
上訴時應提出委任律師為訴訟代理人之委任狀。具有民事訴訟法第四百六十六條之一
第一項但書或第二項之情形為訴訟代理人者，另應附具律師及格證書及釋明委任人與
受任人有該條項所定關係之釋明文書影本。
~B 　 　　　　　　書記官　林桂鳳
中　　　華　　　民　　　國　　九十三　　年　　　八　　　月　　　五　　　日
　　　　　　　　　　　　　　　　　　　　　　　　　　　　　　　　　　　　Ｙ
